【裁判字號】    95,上更(一),333
【裁判日期】    950913
【裁判案由】    違反著作權法等
【裁判全文】
臺灣高等法院刑事判決             95年度上更(一)字第333號
上  訴  人
即  被  告  乙○○
上列上訴人因違反著作權法等案件，不服台灣板橋地方法院九十
三年度訴字第二一八八號，中華民國九十四年八月三十一日第一
審判決（起訴案號：台灣板橋地方法院檢察署九十三年度偵字第
一六八七六號），提起上訴，判決後經最高法院第一次發回更審
，本院判決如下：
    主  文
原判決撤銷。
乙○○以犯明知係侵害著作財產權之光碟重製物而散布罪為常業
，處有期徒刑壹年貳月。
扣案如附表一、二所示之仿冒遊戲光碟片肆仟捌佰拾柒片、遊戲
光碟目錄柒冊均沒收。
    事  實
一、乙○○為臺北縣板橋市○○路一八八號「新樹玩具店」負責
    人，前於民國九十年間因違反著作權法等案件，經台灣板橋
    地方法院判處有期徒刑一年六月，併科罰金新臺幣十五萬元
    ，緩刑四年確定，尚在緩刑期間，詎猶不知警惕，明知如附
    表一、二所示之商標圖樣，分別為日商光榮綜合資訊股份有
    限公司（下稱日本光榮公司）、日商新力電腦娛樂股份有限
    公司（下稱新力公司），向經濟部中央標準局（現改制為智
    慧財產局）申請註冊登記，取得商標專用權，指定使用於電
    腦、錄有電腦程式之磁碟、磁卡、磁帶及光碟等商品，現仍
    於專用期間內。而附表一所示之電腦軟體，為臺灣光榮綜合
    資訊股份有限公司（以下簡稱臺灣光榮公司）享有著作財產
    權之電腦程式著作；附表二所示之「Library Progra ms 」
    電腦軟體，儲存於「PlayStation 2」系統遊戲軟體光碟內
    ，為新力公司享有著作權之電腦程式著作，非經臺灣光榮公
    司、新力公司之同意或授權，不得擅自重製或散布，且亦明
    知新力公司產製之「PlayStation」系統遊戲軟體光碟片，
    於電視遊樂器執行使用時，在電視影像畫面會呈現前揭「
    Play Station」、「PS」設計圖之商標圖樣，足以使消費者
    誤認該遊戲光碟係新力公司所生產發行，竟基於販賣明知未
    經商標權人同意使用同一商標仿冒商品之概括犯意，及以侵
    害他人著作權而散布為常業之犯意，於九十三年九月間某日
    起，向真實姓名年籍不詳之成年人，以每片新臺幣（下同）
    七十元至八十元不等之價格購入該等盜版光碟，旋於九十三
    年九月二十四日起，至同年十月二十日止，在「新樹玩具店
    」以每片一百五十元之價格多次售予不特定之顧客牟利，而
    散布光碟重製物，並恃以維生，以之為常業。嗣於九十三年
    十月二十日十六時三十分，為警持台灣板橋地方法院法官簽
    發之搜索票至「新樹玩具店」搜索，扣得遊戲光碟目錄七冊
    ，並於臺北縣板橋市○○路一八二號查獲附表一、二所示之
    盜版光碟，始知上情。
二、案經新力公司、臺灣光榮公司訴由內政部警政署保安警察第
    二總隊第一大隊第一中隊報請臺灣板橋地方法院檢察署檢察
    官偵查起訴。
    理  由
一、上揭犯罪事實，迭據被告乙○○於偵查、原審及本院審理時
    均坦承不諱（參偵字第一六八七六號卷第三八、四六、四七
    頁，原審卷第五二、五三、五六至五八、七五至七七頁，上
    訴卷第四十至四三頁，本院卷第六八至七十、八三至八六頁
    ）。復查：
  (一)上揭被告之自白，核與告訴人新力公司、台灣光榮公司之代
    理人甲○○、洪振豪、丙○○指訴之情節相符（參偵字第一
    六八七六號卷第二十、二八、四六頁），復有現場照片六張
    （見偵字第一六八七六號卷第十八、十九頁）、扣押物品照
    片（見偵字第一六八七六號卷第一六四至一六四—二頁）、
    扣押物品清單（見偵字第一六八七六號卷第一六五頁）、扣
    押物品目錄表（見偵字第一六八七六號卷第三六頁）等在卷
    ，及如附表一、二所示之盜版光碟及遊戲光碟目錄七冊扣案
    可稽，足認被告之自白，核與事實相符。
  (二)附表一及附表二所示之商標，係分別由日本光榮公司、新力
    公司享有商標專用權，指定使用於電腦程式光碟片等商品，
    且現皆仍於商標專用期間內，此有商標註冊證六份（見偵字
    第一六八七六號卷第二五、三二、三三、九六、九九、一０
    一頁）、著作權登記書（見偵字第一六八七六號卷第六十至
    六三頁）、著作物創作暨發行資料影本（見偵字第一六八七
    六號卷第一０四至一四０頁）等在卷足憑。又本件犯罪時為
    九十三年，斯時我國既已正式加入「世界貿易組織（下稱Ｗ
    ＴＯ；我國加入日期為九十一年一月一日）」。次按「與貿
    易有關之智慧財產權協定」第三條規定：除（一九六七年）
    巴黎公約、（一九七一年）伯恩公約、羅馬公約及積體電路
    智慧財產權條約所定之例外規定外，就智慧財產權保護而言
    ，每一會員給予其他會員國民之待遇不得低於其給予本國國
    民之待遇，而我國及日本同屬ＷＴＯ亞太地區之會員，依據
    「世界貿易組織協定」（WTO AGREEMENT）所含之「 與貿易
    有關之智慧財產權協定」（TRIPS）第九條第一項、 伯恩公
    約第三條之規定，我國對於同屬ＷＴＯ會員國國民之著作，
    即應予以保護，則上開附表一、二所示之電腦程式著作，依
    我國著作權法第四條但書之規定，自亦受我國著作權法之保
    護；是上開公司就附表一、二所示光碟遊戲軟體電腦程式著
    作，依我國著作權法在我國均享有著作權，至為明確。
  (三)扣案如附表一、二所示之仿冒光碟，依告訴人台灣光榮公司
    及新力公司於陳報狀指陳（見偵字第一六八七六號卷第八九
    至九一頁、第一四三至一六三頁），侵害之商標樣式詳如附
    表一及附表二所示，且被告對此亦不爭執，是附表所示之仿
    冒遊戲光碟片，確係意圖欺騙他人，而於外包裝上顯示相同
    於附表一、二所示之商標圖樣，及經上開公司授權生產等字
    樣，足以與真品混淆，及該等仿冒遊戲光碟片內確含有未經
    台灣光榮公司、新力公司之同意或授權而擅自重製如附表一
    、二所示之電腦程式著作等事實，已據告訴代理人指訴綦詳
    （見偵字第一六八七六號卷第二十至二二頁、第四八至五六
    頁），並有鑑視證明書及照片（見偵查卷第三０、三一、六
    三、六四頁）附卷可稽。
  (四)按刑法上所謂常業犯，係指反覆以同種類行為為目的之社會
    活動之職業性犯罪而言，至於其犯罪所得之多寡，事後仍否
    保有該犯罪所得，是否恃此犯罪為唯一的謀生職業，則非所
    問，縱另兼有其他職業，或犯罪所得不多，均無礙於該常業
    犯之成立。今被告明知係侵害著作財產權之重製光碟而散布
    ，其犯罪時間自九十三年九月二十四日起，至同年十月二十
    日為警查獲時止，時間近一個月，且被告於警詢中供稱：每
    日可販售一千五百元至一千八百元等語（見偵字第一六八七
    六號卷第八頁），而所扣得之違法重製光碟數量多達四千八
    百十七片，另亦扣得遊戲光碟目錄七冊，顯見其係長期反覆
    實施販賣重製光碟等物，而有恃以為生之意；是以揆諸前揭
    說明，被告之行為自應論以常業犯。
  (五)本件事證明確，被告犯行洵堪認定，自應依法論科。
二、被告行為後，本案論罪科刑有關之法律已修正變更，茲敘明
    其比較適用如下：
  (一)按商標之使用，係指為行銷之目的，將商標使用於商品或其
    包裝、容器、標帖、說明書、價目表或其他類似物件上，而
    持有、陳列或散布，商標法第六條第一項定有明文。核被告
    所為，係違反商標法第八十二條之販賣仿冒商品罪及著作權
    法第九十四條第一項之以明知係侵害著作權之光碟重製物而
    散布為常業罪。
  (二)再刑法在被告行為後，第五十六條連續犯之規定，業於九十
    四年二月二日修正公布刪除，並於九十五年七月一日施行，
    ，此刪除雖非犯罪構成要件之變更，但顯已影響行為人之法
    律效果，自屬法律有變更，如依新法自必分論併罰對被告自
    屬不利，因之依新法第二條第一項規定，比較新、舊法結果
    ，仍應適用較有利於被告之行為時法即舊法論以連續犯。是
    本件被告先後多次販賣仿冒商標商品犯行，時間緊接，所犯
    又為構成要件相同之罪名，顯係基於概括之犯意反覆為之，
    為連續犯，應依刑法第五十六條之規定以一罪論，並加重其
    刑。
  (三)又被告行為後，著作權法業於九十五年五月三十日修正公布
    ，且依修正後法律刪除第九十四條有關常業犯之規定，是應
    將所犯之罪分論併罰，並合併計算其法定最高本刑。經比較
    新舊法之結果，被告行為後法律並不較有利於被告，依刑法
    第二條第一項本文規定，仍應適用行為時法即九十三年九月
    一日修正公布之著作權法。又被告意圖散布而持有侵害著作
    權物之低度行為，應為意圖營利而交付侵害著作權物之高度
    行為所吸收，不另論罪。
  (四)被告以一販賣行為，同時觸犯上開以明知為侵害著作權之物
    意圖營利而交付之方法侵害他人之著作權為常業罪及明知為
    未得商標權人同意於同一商品使用相同於他人註冊商標圖樣
    之商品而販賣罪二罪，同時侵害告訴人新力公司及台灣光榮
    公司之財產法益（侵害著作權犯行部分為常業犯，本身無一
    行為侵害數法益之想像競合問題），為想像競合犯，依刑法
    第五十五條前段之規定，應從較重之以明知為侵害著作權之
    物意圖營利而交付之方法侵害他人之著作權為常業罪處斷。
  (五)至公訴人認被告所犯上開二罪間，有方法結果之牽連關係，
    為牽連犯，容有誤會，附此敘明。
三、原審對被告予以論罪科刑，固非無見，惟查：（一）判決不
    載理由者，其判決當然違背法令，刑事訴訟法第三百七十九
    條第十四款定有明文。又著作權法第四條規定：「外國人之
    著作合於左列情形之一者，得依本法享有著作權。但條約或
    協定另有約定，經立法院議決通過者，從其約定。一、於中
    華民國管轄區域內首次發行，或於中華民國管轄區域外首次
    發行後三十日內在中華民國管轄區域內發行者。但以該外國
    人之本國，對中華民國人之著作，在相同之情形下，亦予保
    護且經查證屬實者為限。二、依條約、協定或其本國法令、
    慣例，中華民國人之著作得在該國享有著作權者。」查日本
    與我國並無著作權互惠關係，本件原判決所載日本人之著作
    ，何以受我國著作權法之保護，原判決於理由內未置一詞，
    完全未予以說明，顯有判決不載理由之當然違背法令。（二
    ）科刑之判決書，須將認定之犯罪事實詳記於事實欄，然後
    於理由內逐一說明其憑以認定之證據，以使事實與理由兩相
    一致，方為合法，倘事實欄已有敘及，而理由內未加說明，
    是為理由不備，理由內已加說明，而事實欄無此記載，則理
    由失其依據，均足構成撤銷之原因。原判決事實引述附表二
    查扣之光碟四千七百二十片部分，依該附表二之記載，其中
    有侵害商標專用權者，有未侵害商標專用權者，惟原判決於
    理由內並未說明其所憑之依據，同有違誤。被告上訴意旨指
    摘原審判決過重，雖無理由；然原判決既有上開之可議，仍
    屬無可維持，應由本院將原判決撤銷改判。爰審酌被告有上
    述同類案件前科（有本院被告全國前案紀錄表一份在卷可憑
    ），仍不知惕勵，不以正當途徑賺取錢財，欠缺保護智慧財
    產權之概念，而再次侵害他人之著作財產權及商標權，及被
    告犯後坦承犯行，態度良好等一切情狀，量處如主文第二項
    所示之刑。扣案如附表一及附表二有以「ˇ」註記侵害商標
    部分之仿冒遊戲光碟片，為違反商標法販賣之物，應依商標
    法第八十三條宣告沒收；另附表二中其餘未以「ˇ」註記侵
    害商標部分之仿冒遊戲光碟片、遊戲光碟目錄七冊，為被告
    所有，且供本件犯罪所用之物，應依著作權法第九十八條前
    段之規定宣告沒收之。
據上論斷，應依刑事訴訟法第三百六十九條第一項前段、第三百
六十四條、第二百九十九條第一項前段，商標法第八十二條、第
八十三條，九十三年九月一日修正公布著作權法第九十四條第一
項、第九十八條前段，刑法第二條第一項、第十一條前段、第五
十五條前段、（修正前）第五十六條，判決如主文。
本案經檢察官呂文忠到庭執行職務。
中    華    民    國      95  年    9     月    13    日
                  刑事第十九庭  審判長法  官  宋  祺
                                      法  官  蔡明宏
                                      法  官  陳憲裕
以上正本證明與原本無異。
如不服本判決，應於收受送達後十日內向本院提出上訴書狀，其
未敘述上訴之理由者並得於提起上訴後十日內向本院補提理由書
（均須按他造當事人之人數附繕本）。
                                      書記官  劉育妃
中    華    民    國      95  年    9     月    15    日
附錄：本案論罪科刑法條全文
修正前著作權法第九十四條第一項：
以犯第91條第1項、第2項、第91條之1、第92條或第93條之罪為
常業者，處1年以上7年以下有期徒刑，得併科新臺幣30萬元以上
300萬元以下罰金。
商標法第八十二條：
明知為前條商品而販賣、意圖販賣而陳列、輸出或輸入者，處1
年以下有期徒刑、拘役或科或併科新臺幣5萬元以下罰金。


司法院資訊處製作；財團法人民間司法改革基金會備份。
